【裁判字號】    99,訴,787
【裁判日期】    991108
【裁判案由】    返還借用物
【裁判全文】
臺灣士林地方法院民事判決               99年度訴字第787號
原      告  乙○○
訴訟代理人  陳世偉律師
被      告  甲○○原名唐衍迪.
訴訟代理人  林峻立律師
上列當事人間返還借用物事件，本院於中華民國99年10月25日言
詞辯論終結，判決如下：
    主  文
被告應返還原告如附表所示之第一商業銀行光復分行可轉讓定期
存單參張。如不能返還，被告應給付原告新臺幣佰萬元，及自
民國九十九年十月二十六日起至清償日止，按週年利率百分之五
計算之利息。
訴訟費用新臺幣萬零柒佰元由被告負擔。
本判決於原告以新臺幣壹佰萬元供擔保後，得假執行，但被告如
以新臺幣參佰萬元為原告預供擔保，得免為假執行。
    事實及理由
一、按訴狀送達後，原告不得將原訴變更或追加他訴。但請求之
    基礎事實同一、因情事變更而以他項聲明代最初之聲明者，
    不在此限，民事訴訟法第255 條第1 項第2 、4 款定有明文
    。本件原告起訴時依據民法第470 條規定請求，訴之聲明為
    「(一)被告應向臺灣臺北地方法院（下稱臺北地院）提存所辦
    理臺北地院94年度裁全字第2036號假扣押取回擔保物程序後
    ，返還原告附表所示之第一商業銀行光復分行可轉讓定期存
    單3 張。(二)願供擔保請准宣告假執行。」，嗣於訴訟進行中
    ，追加民法第179 條規定不當得利之法律關係，並因被告業
    已向臺北地院提存所領回前開定期存單，而變更聲明為「(一)
    被告應返還原告如附表所示之第一商業銀行光復分行可轉讓
    定期存單3 張。如不能返還，被告應給付原告新臺幣（下同
    ）300 萬元，及自民國99年10月26日起至清償日止，按週年
    利率5 ％計算之利息。(三)願供擔保請准宣告假執行。」，核
    其所為，雖屬訴之追加，然其請求之基礎事實同一，且係因
    情事變更而以他項聲明代最初之聲明，揆諸前開規定，自應
    准許。
二、原告起訴主張：原告為被告之姨丈，於93年12月及94年1 月
    間，被告因訴外人即原告之子馬正倫與訴外人洪淑鈴、吳棟
    材涉嫌竊取被告所有之精品而受有新臺幣（下同）900 萬元
    之損害為由，向臺北地院聲請假扣押，獲該院於94年3 月25
    日以94年度裁全字第2036號裁定准許被告以300 萬元或同面
    額之第一商業銀行光復分行可轉讓之定期單供擔保後，許其
    為假扣押執行（下稱系爭假扣押）。被告以訴外人馬正倫涉
    嫌竊盜為由，要求原告必須為其提供擔保物，兩造並約明嗣
    後假扣押原因消滅時，被告應即至臺北地院提存所辦理取回
    擔保物之手續，並將擔保物返還予原告。原告因而忍痛以其
    退休養老用之資金購買如附表所示第一商業銀行光復分行之
    3 張定期存單（下稱系爭定期存單），於94年4 月4 日交付
    被告，由被告當時委託之代理人陳信至律師簽收，用以提交
    臺北地院提存所擔保，被告之代理人陳信至律師則交付臺北
    地院開立之國庫保管品收受證明書正本及被告當時蓋於提存
    用之印章以取信於原告。詎料，系爭假扣押之本訴即被告對
    馬正倫、洪淑鈴、吳棟材提起之損害賠償民事事件，業經臺
    灣高等法院96年度重上字第98號判決應由訴外人馬正倫單獨
    賠償145 萬元確定。被告卻怠於辦理取回擔保物之手續，迭
    經原告催告返還系爭定期存單，被告卻於向臺北地院提存所
    聲請返還擔保物後，未將系爭定期存單返還予原告，其持有
    系爭定存單自屬無法律上原因而受益，爰依民法第470 條第
    1 項、179 條之規定，請求被告返還系爭定期存單，若被告
    已將系爭定期存單變現，則應返還同額之現金等語。並聲明
    ：(一)被告應返還原告如附表所示之第一商業銀行光復分行可
    轉讓定期存單3 張。如不能返還，被告應給付原告300 萬元
    ，及自99年10月26日起至清償日止，按週年利率5 ％計算之
    利息。(二)願供擔保請准宣告假執行。
三、被告則以：訴外人馬正倫自97年12月中起，即陸續竊取被告
    所有之皮包、鞋子、衣物等財物，經警察於94年3 月1 日在
    芝山岩派出所調查詢問時，訴外人即馬正倫之母向其求情並
    表示願意賠償全部損失，遂而支付系爭定期存單予被告，以
    作為被告損失之補償，被告因而於當日接受警察詢問時，表
    示對訴外人馬正倫暫不提告訴，故系爭定期存單係補償被告
    遭訴外人馬正倫竊取其物品之損失，原告自不得請求返還云
    云資為抗辯，並聲明：(一)原告之訴及假執行之聲請均駁回。
    (二)如受不利判決，願供擔保請准宣告免為假執行。
四、兩造不爭執之事實：
  (一)原告為被告之姨丈。
  (二)被告以原告之子馬正倫與訴外人洪淑玲、吳棟材涉嫌竊盜被
    告所有之精品而受有900 萬元損害為由，向臺北地院聲請假
    扣押，經該院於94年3 月23日以94年度裁全字第2036號裁定
    准被告以300 萬元或同面額之第一商業銀行光復分行可轉讓
    定期存單為債務人供擔保後，得為假扣押執行。
  (三)原告於94年4 月4 日交付如附表所示之3 張定存單予被告當
    時之代理人陳信至律師，用以提交臺北地院提存所供擔保。
    臺北地院就前開擔保金開立之國庫保管品收受證明書正本及
    被告之印章，目前係由原告持有中。
  (四)被告對訴外人馬正倫、洪淑玲、吳棟材所提起竊盜之侵權行
    為損害賠償訴訟，業經臺灣高等法院於98年7 月28日以96年
    度重上字第598 號判決由訴外人馬正倫單獨賠償145 萬7,50
    0 元及自94年6 月3 日起至清償日止按年息5 ％計算之利息
    。
  (五)系爭定期存單業經被告向臺北地院提存所領回，現於被告保
    管中。
  (六)訴外人馬正倫前開竊盜案件，業經法院以告訴逾期判決不受
    理確定。
五、得心證之理由：本件經依民事訴訟法第271 條之1 準用同法
    第270 條之1 第1項 第3 款規定，整理並協議簡化爭點後，
    兩造同意協議簡化後之爭點為：原告於94年4 月4 日交付如
    附表所示之3 張定期存單予被告之原因為何？係因借貸關係
    而交付或係作為其子馬正倫竊盜造成被告損失之補償？茲論
    述如下：
  (一)被告抗辯系爭定期存單係作為其遭訴外人馬正倫竊取其精品
    所致損失之補償云云，然查：
  1.被告於本院審理中陳稱：伊阿姨叫伊不要告伊表弟即馬正倫
    ，伊阿姨說要賠償，說伊掉多少錢，伊阿姨就賠多少錢給伊
    ，只要不告馬正倫即可等語，被告訴訟代理人則於本院審理
    時陳稱：若非原告為了要跟被告和解請被告不要提出告訴，
    原告為何要交付，因此系爭定期存單就是要賠償被告損失之
    一部分等語（本院卷第38頁及其背面），是被告主觀上係認
    為系爭定期存單係作為訴外人馬正倫竊取其精品損失之賠償
    ，而以不對訴外人馬正倫提出告訴為條件。若被告所述為真
    ，則其於接受系爭定期存單後，理應不對馬正倫提出刑事告
    訴及民事賠償，始符合被告抗辯系爭定期存單為其所受損失
    補償之意旨。經查，被告與訴外人馬正倫為四親等之旁系血
    親關係，依刑法第354 條規定，訴外人馬正倫竊取被告所有
    精品之行為，須告訴乃論，故被告提出告訴與否將決定訴外
    人馬正倫是否需接受刑事追訴、審判。被告既以對訴外人馬
    正倫不提出告訴為條件，要求原告提供系爭定期存單作為補
    償被告之損失，則被告於收受系爭定期存單後，自不應有任
    何對訴外人馬正倫提出刑事告訴之動作，亦不應另對訴外人
    馬正倫提起民事訴訟，請求其賠償所受之損失，方符常情。
    惟查，被告仍對訴外人馬正倫提出刑事告訴，為被告所是認
    （本院卷第40頁背面），使訴外人馬正倫仍面臨刑事追訴、
    審判，有本院95年度易字第231 號刑事判決在卷足憑（本院
    卷第74頁至75頁背面），則此與被告前述之意旨已不相符，
    雖該判決最後以被告提出告訴逾期而判決公訴不受理，然從
    該刑事判決內容觀之，被告仍委請告訴代理人就「對馬正倫
    提出告訴有無逾期」之爭點，主張其他攻擊防禦方法，如告
    訴期間6 個月之認定始點為何，被告之告訴代理人仍有著墨
    ，揆其目的應在於爭取刑事庭認定被告提出告訴並無逾期，
    使訴外人馬正倫接受刑事審判，是被告抗辯：如果我要告他
    ，可以在六個月內就提告，我的律師建議我一定要做這個程
    序，所以我才在六個月後提出云云，自難憑採。
  2.衡諸常情，原告交付系爭定期存單若係為賠償被告竊盜損失
    之用，應會要求被告不得再向訴外人馬正倫請求其他賠償，
    以免訴外人馬正倫再遭訟累。然而，被告除對訴外人馬正倫
    提出上開刑事告訴外，另對訴外人馬正倫提出民事損害賠償
    ，而該民事事件上訴至臺灣高等法院，經該院以96年度重上
    字第598 號民事判決確定，認定訴外人馬正倫應單獨賠償被
    告145 萬7,500 元並附加法定遲延利息。審酌上情，若如被
    告所辯系爭定期存單係作為補償損失用，被告何須再對訴外
    人馬正倫起訴請求賠償？況據被告到庭自承：「從頭到尾我
    們沒有和解不和解。」、「（問）若兩造沒有和解不和解，
    為何又說300 萬是要賠償給你的？（答）因為從頭到尾我阿
    姨就說所有的錢他會賠償我，我跟他說不是一筆小數目，所
    以他願意幫我付所有的律師費。我陳述沒有和解不和解的意
    思是既然沒有告，哪來的和解。乙○○說律師費說他要付，
    但他沒有付，現在又要把300 萬拿回去。」等語，足認原告
    與被告間並無就被告所受損失之賠償數額有何具體之磋商或
    或約定，則被告抗辯原告交付系爭定期存單係為補償其損失
    之用云云，即難憑採。況訴外人馬正倫、洪淑鈴、吳棟材若
    係共同連帶債務人，依民法第276 條規定，被告仍得單獨免
    除訴外人馬正倫之債務，僅對訴外人洪淑鈴、吳棟材求償，
    是被告抗辯：民事訴訟不是我的意思，是因為萬國的律師告
    訴我，如果沒有告，就沒辦法要求洪淑鈴賠償我云云，實屬
    無據。
  3.再據證人即當時製作馬正倫竊盜案筆錄之警員王中大於本院
    審理時證稱：當時被告對於馬正倫暫時不提告訴之原因在於
    ，被告顧及其與馬正倫有親戚關係，被告來做筆錄時，對方
    即馬正倫的父母，也同意要賠償被告之損失，但還沒提到要
    如何補償或聲請假扣押之問題，而伊也不清楚原告後來有提
    供系爭定期存單給被告等語（本院卷第36頁背面、37頁），
    是由證人王中大之證述僅能證明訴外人馬正倫之家屬有想與
    被告談和解之意，但當時尚未提到如何補償及聲請假扣押之
    問題。準此，自不能以證人王中大於製作警詢筆錄時，有聽
    到訴外人馬正倫之父母有同意要賠償被告損失等語，即推論
    系爭定期存單係作為和解賠償被告損失之用。
  4.綜上，被告抗辯系爭定期存單係作為補償其損失之用，為不
    可採。
  (二)原告主張系爭定期存單，係兩造約定由原告先予提供作為擔
    保金，以便被告能將訴外人洪淑鈴及吳棟材之財產假扣押，
    待假扣押原因消滅時，被告應將系爭定期存單返還予原告，
    其法律關係為使用借貸乙節，經查：
  1.本件被告向臺北地院聲請假扣押訴外人洪淑鈴、吳棟材之財
    產，被告本應以自己現有之財產供擔保，若係使用他人所提
    供之擔保物供擔保，應係與該他人間有一定之約定存在。經
    查，被告係以原告提供之系爭定期存單作為系爭假扣押之擔
    保金，被告委任之代理人陳信至律師收受系爭定期存單用以
    作為假扣押之擔保後，即將其辦理提存時所蓋用之刻有被告
    名字之私章及國庫收受擔保品證明書正本交付予原告，由此
    可知，原告並無贈與此定期存單予被告之意，否則訴外人陳
    信至律師何須將被告之印章及國庫收受擔保品證明正本交付
    與原告，而未返還被告？
  2.按一般竊盜罪為非告訴乃論之罪，縱無告訴人提出告訴，仍
    得進行追訴、審判，而訴外人馬正倫竊取被告精品之刑事案
    件，為告訴乃論之罪，已如前述，因而訴外人馬正倫之家屬
    請求被告不對馬正倫提出告訴，其願意借用系爭定期存單予
    被告，使被告能持以供擔保假扣押訴外人洪淑鈴、吳棟材之
    財產，以利將來被告得對上開二人求償等情，應合常情。
  3.又原告主張其蓋用被告前開印章，以被告之名義於95年3 月
    31日向臺北地院提存所陳情，說明系爭定期存單將於95年4
    月4 日到期，須辦理續約動作，以利正常利息取得等情，有
    原告提出之掛號郵件執據影本1 紙可參（本院99年度士調字
    第62號卷，下稱士調字第62號卷，第57頁），且為被告所不
    爭，應堪信為真實。由此足見原告非常關心系爭定期存單到
    期續約一事。衡諸常情，若原告係以系爭定期存單賠償被告
    損失，系爭定期存單是否到期，利息得否正常取得，即與原
    告無涉，其何需關切系爭定期存單到期與否之事？益徵其認
    為其交付系爭定期存單與被告，僅是使用借貸，所有權仍歸
    屬於原告。
  4.綜上，應認原告主張其係借用系爭定期存單予被告，兩造間
    就系爭定期存單為使用借貸之法律關係乙節為真實。
  (三)按借用人應於契約所定期限屆滿時，返還借用物；未定期限
    者，應於依借貸之目的使用完畢時返還之，民法第470 條第
    1 項前段定有明文。本件被告借用系爭定期存單係用以作為
    假扣押訴外人洪淑玲、吳棟材財產之擔保，系爭假扣押之本
    訴，業經臺灣高等法院以96年度重上字第598 號判決駁回被
    告對洪淑鈴、吳棟材損害賠償之請求確定（士調字第62號卷
    第14頁），被告亦已向臺北地院提存所領回系爭定期存單，
    是依系爭定期存單借貸之目的，應認其已使用完畢，則原告
    依民法第470 條第1 項規定，請求被告返還系爭定期存單，
    應屬有據。又系爭定期存單係無記名，被告隨時可以變現，
    是原告請求若被告無法返還系爭定期存單時，應給付原告30
    0 萬元及遲延利息，亦有理由。
  (四)從而，原告依民法第470 條第1 項規定，請求被告返還如附
    表所示之第一商業銀行光復分行可轉讓定期存單3 張，如不
    能返還，被告應給付原告300 萬元，及自被告收受民事準備
    (二)狀翌日即99年10月26日起至清償日止，按週年利率5 ％計
    算之利息，為有理由，應予准許。
六、本件兩造分別陳明願供擔保，聲請宣告及免為假執行，經核
    均無不合，爰分別酌定相當之擔保金額宣告之。
七、本院依職權定本件訴訟費用額為3 萬700 元（第一審裁判費
    3 萬700 元），應由被告負擔。
八、本件事證已臻明確，兩造其餘攻擊防禦方法及證據經予審酌
    ，於訴訟判決結果不生影響，爰不再逐一論述。
九、訴訟費用負擔之依據：民事訴訟法第78條、第87條第1項。
中    華    民    國    99    年    11    月    8     日
                  民事第二庭  法  官  藍雅清
以上正本證明與原本無異。
如對本判決上訴，應於判決送達後20日內向本院提出上訴狀；若
委任律師提起上訴者，應一併繳納上訴審裁判費，否則本院得不
命補正逕行駁回上訴。
中    華    民    國    99    年    11    月    10    日
                              書記官  蘇意絜
附表：第一商業銀行可轉讓定期存單（3張）
┌───────┬─────┬───┬───┬───┬───┬─────┐
│面額          │帳號      │期限  │利率  │發行日│到期日│存單認證碼│
├───────┼─────┼───┼───┼───┼───┼─────┤
│新臺幣壹佰萬元│0000000000│12個月│0.85％│94/4/4│95/4/4│00000000  │
├───────┼─────┼───┼───┼───┼───┼─────┤
│新臺幣壹佰萬元│0000000000│12個月│0.85％│94/4/4│95/4/4│00000000  │
├───────┼─────┼───┼───┼───┼───┼─────┤
│新臺幣壹佰萬元│0000000000│12個月│0.85％│94/4/4│95/4/4│00000000  │
└───────┴─────┴───┴───┴───┴───┴─────┘

司法院資訊處製作；財團法人民間司法改革基金會備份。
